臺灣高等法院民事判決　　　　　　　　　 96年度上字第360號
　　上　訴　人　甲○○
　　訴訟代理人　李平義律師
　　上　訴　人　丁○○
　　　　　　　　乙○○
　　訴訟代理人　戊○○
　　被上訴人　　台灣省農工企業股份有限公司
　　法定代理人　丙○○
　　訴訟代理人　邱六郎律師
上列當事人間請求拆屋還地等事件，上訴人對於中華民國96年2
月15日臺灣基隆地方法院95年度訴字第416號第一審判決提起上
訴，經本院於96年10月16日言詞辯論終結，茲判決如下：
    主  文
上訴駁回。
第二審訴訟費用由上訴人負擔。
    事  實
甲、上訴人甲○○方面：
一、聲明：
  (一)原判決廢棄。
  (二)上廢棄部分，被上訴人在第一審之訴及假執行之聲請均駁回
    。
二、陳述：除與原判決記載及上訴人丁○○陳述相同者，茲予引
    用外，補稱略以：上訴人甲○○向被上訴人承租坐落於基隆
    市○○區○○段六小段37之4地號土地（下稱系爭37之4號土
    地）屬非公用財產，且於民國35年以前即供建築使用迄今，
    依國有財產法第52條之2之規定，上訴人甲○○有權於104年
    1月31日前，檢具有關證明申請讓售。倘被上訴人得以租約
    屆滿，上訴人甲○○無權占有為由，請求拆屋還地，無異剝
    奪上訴人甲○○之申購權利。況被上訴人就系爭37之4號土
    地已對外進行公開標售程序，而上訴人甲○○亦表示願意以
    公告現值向被上訴人購買，但因被上訴人要求上訴人甲○○
    必須連同同所第37之78號土地及道路用地37之97、37之96號
    土地一併購買，且底價由被上訴人訂定，致無法達成買賣合
    意。因此，被上訴人請求上訴人甲○○拆屋還地，並將系爭
    37之4號土地予以標售之程序，自與國有財產法之規定相違
    。
三、證據：除援用原審提出者外，補提台灣省農工企業股份有限
    公司公告為證。
乙、上訴人丁○○方面：
一、聲明：
  (一)原判決廢棄。
  (二)上廢棄部分，被上訴人在第一審之訴及假執行之聲請均駁回
    。
二、陳述：除與原判決記載及上訴人甲○○陳述相同者，茲予引
    用外，補稱略以：系爭門牌號碼為基隆市○○區○○路100
    巷39號房屋（下稱系爭39號房屋）為日據時代所蓋，民國38
    年整修改為磚造，39年開始繳納房屋稅，當時土地所有人是
    政府。
三、證據：除援用原審提出者外，補提房屋自建證明、房屋稅單
    、收據與土地登記謄本為證。
丙、上訴人乙○○方面：
一、聲明：
  (一)原判決廢棄。
  (二)上廢棄部分，被上訴人在第一審之訴及假執行之聲請均駁回
    。
二、陳述：與原判決記載及上訴人丁○○、甲○○陳述相同，茲
    引用之。
丁、被上訴人方面：
一、聲明：上訴駁回。
二、陳述：除與原判決記載相同者，茲予引用外，補稱略以：
    被上訴人為國營事業，故被上訴人公司資產必須公開標售，
    不得私下買賣。又被上訴人前出租予上訴人丁○○、甲○○
    之系爭37之4號土地、出租予上訴人甲○○之同所36之3號土
    地（下稱系爭36之3號土地）及出租予上訴人乙○○之同所
    36號土地（下稱爭36號土地），其公告現值均為每平方公尺
    新台幣（下同）18,200元，被上訴人於96年6月28日公開標
    售之底價已較同年5月22日之底價低一成，倘上訴人丁○○
    、甲○○及乙○○有意承購，得直接投標購買。
三、證據：除援用原審所提出者外，補提複丈成果圖、標售公告
    與土地登記謄本為證
    理  由
一、被上訴人主張：上訴人甲○○前向伊承租坐落系爭37之4號
    土地，租金約定為每年9,079元，作為興建門牌號碼為基隆
    市○○區○○路100巷37號房屋（下稱系爭37號房屋）之基
    地；上訴人丁○○向伊承租系爭36之3、37之4號土地及坐落
    基隆市○○區○○段六小段36之8、36之9號土地（下稱系爭
    36之8、36之9號土地），租金約定為每年7,577元，作為興
    建系爭39號房屋之基地；上訴人乙○○向伊承租系爭36號土
    地及坐落基隆市○○區○○段六小段36之5號土地（下簡稱
    系爭36之5土地），租金約定為每年2,958元，作為興建門牌
    號碼為基隆市○○區○○路100巷41號房屋（以下簡稱系爭
    41號房屋）之基地，上開租賃期間均至民國94年6月30日屆
    滿，屆滿後雙方並未續訂契約，故自94年7月1日起，上訴人
    等占有系爭土地，即為無權占有。其中上訴人甲○○所有系
    爭37號房屋占有如原判決附圖複丈成果圖標示A1所示，面積
    為16.3平方公尺，上訴人丁○○所有系爭39號房屋占有土地
    如原判決附圖複丈成果圖標示B1、B2、B3、E1、E2所示，面
    積依序為2.02平方公尺、23.46平方公尺、11.65平方公尺、
    9.13平方公尺、8平方公尺，合計54.26平方公尺，上訴人林
    漢祥所有系爭41號房屋占有土地如原判決附圖複丈成果圖標
    示C1、C2所示，面積依序為15.07平方公尺、7.12平方公尺
    ，合計22.19平方公尺。上訴人之房屋既無權占用被上訴人
    所有之土地，被上訴人自得請求其拆屋還地，並返還相當於
    租金之不當得利等情，爰依民法第767條及第179條之規定，
    求為命：(一)上訴人甲○○將坐落系爭37之4號土地上，如原
    判決附圖複丈成果圖標示A1部分面積38.44平方公尺之建物
    拆除，將土地返還被上訴人，並自94年7月1日起至返還上揭
    土地之日止，按年給付被上訴人9,076元。(二)上訴人丁○○
    將坐落系爭37之4、36之3、36之8、36之9號土地上，如原判
    決附圖複丈成果圖標示B1部分面積2.02平方公尺、B2部分面
    積23.46平方公尺、B3部分面積11.65平方公尺、E1部分面積
    9.13平方公尺、E2部分面積8平方公尺之建物拆除，將土地
    返還被上訴人，並自94年7月1日起至返還上揭土地之日止，
    按年給付被上訴人7,577元。(三)上訴人林漢祥將坐落系爭36
    、36之5號土地上，如原判附圖複丈成果圖標示C1部分面積
    15.07平方公尺、C2部分面積7.12平方公尺之建物拆除，將
    土地返還被上訴人，並自94年7月1日起至返還上揭土地之日
    止，按年給付被上訴人2,958元之判決。
    上訴人則以：其所有上開房屋自日據時代即建造，希望被上
    訴人可以降低價格出售予上訴人。又系爭土地為國有非公用
    土地，依國有財產法第52條之2規定，被上訴人有權於104年
    1 月31日前，請求被上訴人讓售，如許被上訴人請求被上訴
    人拆屋還地，將剝奪上訴人之申購權利等語，資為抗辯。
二、被上訴人主張上訴人甲○○前向其承租坐落系爭37之4號土
    地，租金約定為每年9,079元，作為興建系爭37號房屋之基
    地；上訴人丁○○向被上訴人承租系爭36之3、37之4號及系
    爭36之8、36之9號，租金約定為每年7,577元，作為興建系
    爭39號房屋之基地；上訴人乙○○向其承租系爭36號及系爭
    36之5土地，租金約定為每年2,958元，作為興建系爭41號房
    屋之基地，上開租賃期間均至94年6月30日屆滿，屆滿後並
    未續訂契約。其中上訴人甲○○所有系爭37號房屋占有如原
    判決附圖複丈成果圖標示A1所示，面積為16.3平方公尺，上
    訴人丁○○所有系爭39號房屋占有土地如原判決附圖複丈成
    果圖標示B1、B2、B3、E1、E2所示，面積依序為2.02平方公
    尺、23.46平方公尺、11.65平方公尺、9.13平方公尺、8平
    方公尺，合計54.26平方公尺，上訴人林漢祥所有系爭41號
    房屋占有土地如原判決附圖複丈成果圖標示C1、C2所示，面
    積依序為15.07平方公尺、7.12平方公尺，合計22.19平方公
    尺之事實，以及上訴人若應返還不當得利，其金額以原租金
    之金額為準，均不爭執，本院應以之為裁判基礎。
三、按所有人對於無權占有其所有物者，得請求返還之，民法第
    767條定有明文。上訴人所有之上開房屋於兩造間之租賃契
    約租期屆滿後仍繼續占有被上訴人所有土地，被上訴人主張
    上訴人無權占有，自屬有據，從而其請求上訴人應將上開房
    屋拆除並返還土地，亦應准許。上訴人雖以系爭土地為國有
    非公用土地，依國有財產法第52條之2規定：「非公用財產
    類之不動產，於民國三十五年十二月三十一日以前已供建築
    、居住使用至今者，其直接使用人得於民國一百零四年一月
    十三日前，檢具有關證明文件，向財政部國有財產局或所屬
    分支機構申請讓售。經核准者，其土地面積在五百平方公尺
    以內部分，得按第一次公告土地現值計價。」上訴人得請求
    被上訴人讓售系爭土地，故被上訴人不得請求上訴人拆屋還
    地為辯。然系爭土地縱曾為國有，現已為被上訴人所有，被
    上訴人雖為國營企業，但仍為一般私法人之公司組織，系爭
    土地為被上訴人所有而非國有，有土地登記簿謄本可稽，無
    前開國有財產法規定之適用，上訴人所辯難認有理。即令有
    上開規定適用，於上訴人等依規定取得所有權前，仍屬無權
    占有。又無權占有他人土地，可能獲得相當於租金之利益為
    社會通常之觀念，上訴人所有房屋無權占有被上訴人之土地
    ，則被上訴人請求上訴人給付至返還土地之日，依原租金金
    額計算之不當得利，亦屬有據。是被上訴人請求上訴人甲○
    ○應將坐落系爭37之4號土地上，如原判決附圖複丈成果圖
    標示A1部分面積38.44平方公尺之建物拆除，將土地返還被
    上訴人，並自94年7月1日起至返還上揭土地之日止，按年給
    付被上訴人9,076元；上訴人丁○○應將坐落系爭37之4、36
    之3、36之8、36之9號土地上，如原判決附圖複丈成果圖標
    示B1部分面積2.02平方公尺、B2部分面積23.46平方公尺、
    B3部分面積11.65平方公尺、E1部分面積9.13平方公尺、E2
    部分面積8平方公尺之建物拆除，將土地返還被上訴人，並
    自94年7月1日起至返還上揭土地之日止，按年給付被上訴人
    7,577元；上訴人林漢祥應將坐落系爭36、36之5號土地上，
    如原判附圖複丈成果圖標示C1部分面積15.07平方公尺、C2
    部分面積7.12平方公尺之建物拆除，將土地返還被上訴人，
    並自94年7月1日起至返還上揭土地之日止，按年給付被上訴
    人2,958元，為有理由，應予准許。
四、綜上所述，被上訴人本於所有物返還請求權及不當得利返還
    請求權，請求上訴人拆除如上述之房屋返還如上述之土地及
    計付如上述之不當得利，為有理由，應予准許。原審判命上
    訴人如數給付，並為假執行宣告，於法並無不合。上訴意旨
    指摘原判決不當，聲明廢棄改判，為無理由，應予駁回。
五、據上論結，本件上訴為無理由。依民事訴訟法第449條第1項
    、第85條第1項前段，判決如主文。
中　　華　　民　　國　　96　　年　　10　　月　　30　　日
                    民事第九庭
                        審判長法  官   黃熙嫣
                              法  官   陳玉完
                              法  官   呂太郎
正本係照原本作成。
如不服本判決，應於收受送達後20日內向本院提出上訴書狀，其
未表明上訴理由者，應於提出上訴後20日內向本院補提理由書狀
（均須按他造當事人之人數附繕本）上訴時應提出委任律師或具
有律師資格之人之委任狀；委任有律師資格者，另應附具律師資
格證書及釋明委任人與受任人有民事訴訟法第466條之1第1項但
書或第2項（詳附註）所定關係之釋明文書影本。
中　　華　　民　　國　　96　　年　　10　　月　　31　　日
　　　　　　　　　　　　　　　書記官   黃千鶴
附註：
民事訴訟法第466條之1（第1項、第2項）：
對於第二審判決上訴，上訴人應委任律師為訴訟代理人。但上訴
人或其他法定代理人具有律師資格者，不在此限。
上訴人之配偶、三親等內之血親、二親等內之姻親，或上訴人為
法人、中央或地方機關時，其所屬專任人員具有律師資格並經法
院認為適當者，亦得為第三審訴訟代理人。
